【裁判字號】    99,上易,1785
【裁判日期】    991026
【裁判案由】    傷害
【裁判全文】
臺灣高等法院刑事判決                99年度上易字第1785號
上  訴  人  臺灣士林地方法院檢察署檢察官
上  訴  人
即  被  告  戊○○
選任辯護人  陳淑玲律師
            張泰昌律師
            賴志凱律師
被      告  甲○○
上列上訴人等因被告等傷害案件，不服臺灣士林地方法院98年度
審易字第2381號，中華民國99年5月13日第一審判決（起訴案號
：臺灣士林地方法院檢察署98年度調偵字第496號），提起上訴
，本院判決如下：
    主  文
上訴駁回 。
戊○○、甲○○各緩刑伍年。
    事  實
一、李榮全（業據原審判處有期徒刑1年在案）於民國98年4月21
    日18時30分許，駕駛車號6555-FE號自用小客車，駕車搭載
    戊○○、甲○○及施智晨（業據原審判處有期徒刑6月，緩
    刑2年確定在案）等人，前往臺北縣淡水鎮○○街51號停車
    場（下稱停車場）外牽取戊○○等人之機車。戊○○等人先
    下車後，李榮全乃自行進入停車場內停車，於倒車時，乙○○、丁○○正巧自停車場外進入，見李榮全倒車緩慢，遂從
    旁指揮李榮全倒車，但李榮全認為乙○○指揮不當，導致車
    輛碰撞，因而發生口角。李榮全旋即持置其所有置於車內之
    一支鋁棒（未扣案）下車與乙○○爭吵，戊○○、甲○○、
    施智晨於停車場外聞聲進入，遂與李榮全共同基於傷害之犯
    意聯絡，由戊○○徒手毆打乙○○身體，李榮全持鋁棒揮打
    乙○○胸部，乙○○、丁○○乘隙自施智晨身旁向外逃離時
    ，施智晨復趁勢踹乙○○一腳，甲○○則在旁觀看。嗣乙○○、丁○○向外跑離至上址63號不知名茶室（下稱茶室）後
    ，李榮全即將上開車輛駛離停車場，戊○○、甲○○、施智
    晨則一同走出停車場，步行至停放於路旁之機車處，未料，
    乙○○心有不甘，猶自茶室內衝出門外，向李榮全等人大聲
    叫罵，甲○○、施智晨見狀即衝向茶室門口，此時，李榮全
    已將上揭車輛開出，戊○○遂衝向李榮全車輛處取出上揭該
    支鋁棒後，亦往茶室衝去。待甲○○接近茶室門口不遠之際
    ，乙○○之友人亦由茶室衝出與之短暫對峙，未到一秒時間
    ，甲○○即往後退開，李榮全、施智晨、甲○○、戊○○等
    人遂接續先前共同傷害之犯意，由戊○○持鋁棒揮打乙○○
    ，混亂中擊中乙○○頭部，致乙○○不支倒地，甲○○見狀
    即撿拾乙○○掉落之安全帽持以毆打乙○○腿部，施智晨則
    以腳踢乙○○臀部。丙○○見狀隨即攔阻戊○○持鋁棒繼續
    毆打乙○○，亦遭戊○○上開毆打行為波及，致受有左手及
    右上臂挫傷之傷害（丙○○遭傷害部分經撤回告訴），乙○○則受有右側硬腦膜下及硬腦膜外出血之傷害。李榮全則下
    車至路旁鵝肉店內，拿取店內菜刀一把，意欲衝向乙○○及
    其友人，幸經在場之乙○○友人蕭曜屹攔阻，遂將刀械放回
    鵝肉店內。嗣李榮全、戊○○、施智晨及甲○○等人見乙○○倒地流血，隨即分別騎車、駕車離去。嗣經警據報到場，
    循線查獲上情。
二、案經乙○○訴請臺北市政府警察局淡水分局報請臺灣士林地
    方法院檢察署檢察官偵查起訴。
    理  由
壹、證據能力：
一、本件下列所引用之被告以外之人於警詢、偵訊之陳述，被告
    及辯護人業於本院準備程序時同意作為證據（本院卷第38頁
    ），本院並審酌上揭被告以外之人於警詢時所為之證述，均
    係出於自由意志，並無證明力顯然過低之情形，於檢察官偵
    查中所為之證詞均經具結，合於法定要件，亦無顯不可信之
    情狀，係屬適當，依刑事訴訟法第159條之5第1項規定，應
    有證據能力。
二、本院下列所引用卷內之文書證據、證物之證據能力部分，並
    無證據證明係公務員違背法定程序所取得，且檢察官、被告
    於本院亦均未主張排除下列文書證據、證物之證據能力，且
    迄本院言詞辯論終結前均未表示異議，本院審酌前揭文書證
    據、證物均無顯不可信之情況與不得作為證據之情形，依刑
    事訴訟法第158條之4反面解釋及第159條之4之規定，應認均
    有證據能力。
貳、實體部分：
一、被告甲○○部分：
    上揭事實，業據被告甲○○迭於原審及本院審理時坦承不諱
    （原審卷第57頁反面、本院卷第52頁），核與被害人乙○○
    於警詢之指述及證人丙○○、丁○○、蕭曜屹於警詢之證述
    情節相符（警卷第21至26、29至31、36至38頁）。復有行政
    院衛生署臺北醫院98年7月23日出具之診斷證明書、醫療費
    用收據、行政院衛生署臺北醫院98年8月21日北醫歷字第098
    0008818號函附乙○○之就診資料、馬偕紀念醫院出具之病
    危通知書、手術同意書、98年4月23日診斷證明書、醫療收
    據、馬偕紀念醫院98年9月1日馬院醫外字第0980003785號函
    及現場監視錄影翻拍照片等件在卷足憑（警卷第90至99、12
    8至146、100至116、148、55至61頁）。堪認被告甲○○上
    揭任意性自白核與事實相符，應堪採信。
二、被告戊○○部分：
  (一)訊據被告戊○○固坦承有在停車場內徒手打毆打乙○○，亦
    有於長興街63號前持鋁棒毆打乙○○之事實，惟辯稱：伊係
    出於保護甲○○才動手云云。辯護人為其主張：戊○○係因
    見乙○○等人持安全帽毆打甲○○，為防衛甲○○之權利，
    始持鋁棒揮舞，應符合正當防衛之要件，縱認有防衛過當之
    情形，仍得依刑法第23條後段規定減輕或免除其刑云云。
  (二)經查：
  1.被告戊○○上揭接續毆打乙○○等情，業據：被害人乙○○於警詢指述：當天李榮全倒車時，伊幫他指揮，他不爽，
    就拿鋁棒下車，用鋁棒打伊肋骨1下，之後有另外3人圍過來
    ，有1個人出拳打伊1下。離開停車場後，那3人又再度毆打
    伊，李榮全就在旁邊內拿出菜刀，伊就被白色長袖衣服之人
    以鋁棒毆打頭部後就倒下了等語（警卷第22頁）。證人丙○○於警詢時證稱：伊看到一群年輕人跟一個中年男子衝上
    來打伊等，其中有一個穿白色衣服的持鋁棒往伊姐夫乙○○
    的頭上敲打，伊姐夫受傷倒地，對方還要打他，伊去阻擋他
    也被他們打傷，打完後他們就很快逃走了等語（警卷第24至
    25頁）、於偵查時證稱：伊只看到長興街63號前的情形，伊
    跟蕭曜屹從小吃店出來，看到4個被告追過來，伊走到乙○○旁邊時，戊○○手拿鋁棒直接從乙○○的頭打下去，打了
    一下，乙○○就倒地，戊○○還要繼續拿鋁棒打乙○○，伊
    就過去擋，擋了兩下，伊的手才會受傷，伊把戊○○擋開後
    ，戊○○一直叫罵，伊看到李榮全在後面拿菜刀，蕭曜屹拖
    住李榮全，後來伊就叫丁○○叫救護車等語（警卷第77至78
    頁）。證人丁○○於警詢時證稱：當時伊和伊朋友丙○○
    及乙○○到事發現場吃東西，吃完東西後伊和乙○○到停車
    場開車，在停車場的車道與一部車號6555-FE車上的人發生
    口角，對方約5、6個年輕人跟一個中年男子，那些年輕人圍
    著伊等，開車的是中年男子拿一支鋁棒下車打乙○○，其他
    年輕人也跟著動手打伊等，伊跟乙○○趕緊往外跑找丙○○
    。之後過沒多久，對方又衝到外面來打伊等，其中有一名年
    輕人持鋁棒打傷乙○○頭部，打完後他們就馬上離開等語（
    警卷第30頁）、於偵查時證稱：伊跟乙○○要進停車場牽車
    ，停車場有路口很小，李榮全倒車進不去，轉不過去，乙○○跟李榮全說他轉錯邊，李榮全就拿鋁棒下車，要打乙○○
    ，突然外面有兩個年輕人施智晨、甲○○衝過來，手上沒拿
    東西，李榮全就揮鋁棒打乙○○的左手臂跟左胸，揮了一下
    或兩下伊不確定。之後戊○○衝進來用拳頭打乙○○，伊跟
    乙○○就逃離現場，後來在長興街63號前，戊○○又手拿鋁
    棒攻擊乙○○，一上來就用鋁棒打乙○○的頭，乙○○倒在
    地上，甲○○、施智晨就衝過來用腳踹乙○○身體，伊就過
    去阻擋，伊看到李榮全拿菜刀過來，蕭曜屹有過去阻擋等語
    （警卷第77頁）。證人蕭曜屹於警詢於證稱：伊看到伊朋
    友乙○○已經被一名大約20出頭的年輕男子持鋁棒打傷躺在
    地上，當時發現有一個中年男子持一把菜刀要衝向打架現場
    ，伊趕緊上前制止，抓住他持刀的手，對方還說如果伊手不
    放，連伊也砍，之後有人相勸，他就把刀子放回路邊的商家
    等語（警卷第37頁）、於偵查時證稱：當天伊跟丙○○、乙○○、丁○○在小吃店吃東西，乙○○跟丁○○先離開去牽
    車，過沒多久丁○○就跑到小吃店跟伊說乙○○被打，伊就
    跟丙○○跑到外面看，門一打開就看到乙○○被一個年輕人
    戊○○用鋁棒打頭部，打一下乙○○就倒在地上，伊要跑過
    去扶乙○○時，就看到戊○○罵三字經，李榮全從附近鵝肉
    店拿一把菜刀走過來作勢要砍乙○○，當時李榮全距離江國
    碌約3、4公尺等語（警卷第78頁）。
  2.上揭證人之證詞，核與被告戊○○於偵查時供述：伊等4人
    一起搭李榮全的車要到停車場騎機車，到停車場時李榮全先
    去停車，伊聽到李榮全在停車場內跟兩個酒醉的人在吵架，
    伊就過去看，有看到李榮全跟乙○○打起來，伊就去打乙○○。後來，伊等騎機車要走時，乙○○又跟伊等叫囂，乙○○就去茶室找了3、4個人出來，甲○○過去察看，伊就拿鋁
    棒打乙○○的頭。伊不是故意要打乙○○的頭，當時3、4人
    朝伊衝過來，伊的球棒就亂揮等語（警卷第79頁）大致相合
    。
  3.此外，復有行政院衛生署臺北醫院98年7月23日出具之診斷
    證明書、醫療費用收據、行政院衛生署臺北醫院98年8月21
    日北醫歷字第0980008818號函附乙○○之就診資料、馬偕紀
    念醫院出具之病危通知書、手術同意書、98年4月23日診斷
    證明書、醫療收據、馬偕紀念醫院98年9月1日馬院醫外字第
    0980003785號函及現場監視錄影翻拍照片等件在卷足憑（警
    卷第90至99、128至146、100至116、148、55至61頁）。是
    被告戊○○上開接續毆打乙○○之行為，足堪認定。
  (三)至於被告戊○○辯稱：是乙○○跟伊等叫囂，乙○○去茶室
    找了3、4個人出來，甲○○過去察看，伊就看到他們拿安全
    帽要打甲○○，伊就拿鋁棒要去救甲○○，伊不是要打乙○○的頭，因他拿安全帽，伊要打他的安全帽，卻打到他的頭
    云云（警卷第79、152頁，本院卷第62頁反面），對照被告
    甲○○供稱：到長興街63號前是對方先叫2、3 人拿安全帽
    走出來要打伊，之後伊閃掉轉過去就看到乙○○躺下去了云
    云（警卷第19、79頁）、共犯施智晨供稱：在淡水鎮○○街
    63號前，是對方喝酒醉叫3、4人出來對伊等叫囂，對方隨後
    拿安全帽出來打伊等，是對方先動手云云（警卷第14至15頁
    ）似見相合，然：
  觀諸原審當庭勘驗案發當時停車場內之監視畫面所示，可知
    ：在停車場內李榮全倒車到一半左右時，乙○○偕同丁○○
    由停車場外進入，沿路聊天走到李榮全車前等待約10幾秒鐘
    ，李榮全還無法倒車完成，乙○○、丁○○因而步至李榮全
    駕駛座左側。過程中，甲○○、施智晨由停車場外進入，李
    榮全並持球棒逼近乙○○，施智晨、甲○○則圍在乙○○身
    旁，突然戊○○由停車場外衝入停車場內，跳起來毆打乙○○，李榮全亦迅速持球棒朝乙○○胸部處揮打一下，乙○○
    及丁○○突破施智晨身旁往停車場外跑離，施智晨順勢踹了
    乙○○一腳等情（原審卷第59頁反面）。勘驗停車場外之監
    視畫面所示，可知：戊○○、施智晨、甲○○三人由停車場
    向外走向停放路旁之機車旁，其中一人將物品放在摩托車踏
    板上面，突然三人均將頭轉向茶室方向，施智晨、甲○○二
    人並往茶室方向衝去，此時李榮全已將自小客車開出，戊○○則衝向駕駛座，之後手持一支鋁棒往茶室衝去，李榮全則
    下車衝下路旁店家，不久走出時手上拿一支菜刀，隨即遭人
    阻擋退回店家門前等情（原審卷第60頁）。勘驗茶室門口方
    向之監視畫面所示，可知：乙○○從茶室內衝出門外，並以
    右手指向被告等人之方向，隨即又退回茶室內，接著甲○○
    、施智晨衝向茶室門口，在甲○○接近門口不遠，乙○○與
    其友人由茶室門口步出，其中一人與甲○○面對面對峙，未
    到一秒時間，甲○○退後，戊○○隨後持球棒衝出加入衝突
    ，瞬間乙○○倒地。在過程中，戊○○有亂揮球棒動作，一
    陣衝突之後雙方就退開等情（原審卷第60頁）。從而，可知
    被告戊○○在停車場內徒手毆打乙○○時，乙○○並無主動
    攻擊之行為；嗣而茶室門口前方處，戊○○持鋁棒揮打之前
    ，乙○○等人與甲○○固有對峙，然並無存在肢體衝突之情
    狀。
  參以被告戊○○於原審尚供稱：當時只有伊等三個人，對方
    是從茶室喝酒出來，他們先與李榮全起爭執，伊等雖然在停
    車場起了衝突，之後，伊等準備牽摩托車離開，但是他們從
    茶室跑出來大概有3、4個人，大喊不要走，伊等才衝上去打
    等語（原審卷第58頁反面），益徵乙○○並無主動挑起肢體
    衝突之情，至多僅有挑釁之行為。因認被告戊○○上開辯稱
    ：持鋁棒揮打之行為係正當防衛云云，要難採信。
三、綜上，本件事證明確，被告2人共同毆打被害人之犯行，洵
    堪認定，均應依法論科。
四、核被告甲○○、戊○○上開所為，均係犯刑法第277條第1項
    之傷害罪。被告甲○○、戊○○與李榮全、施智晨間，有犯
    意聯絡及行為分擔，應論以共同正犯。又被告甲○○、戊○○等人雖於停車場內與乙○○等人發生口角而毆打告訴人後
    ，復又於停車場外繼而毆打告訴人，然衡以二次傷害行為，
    係在密切接近之時、地實施，並侵害相同法益，且係肇因於
    同一口角紛爭所致，在社會觀念上，應視為數個舉動之接續
    施行，合為包括之一行為予以評價，較為合理，自應論以接
    續犯而僅成立一罪。
五、原審就被告上開犯行，適用刑法第277條第1項、第28條、第
    41條第1項前段、第38條第1項第2款規定，並審酌被告等人
    與被害人前無宿怨，僅因停車糾紛竟共同毆打乙○○成傷，
    致乙○○現仍有頭痛、頭暈之後遺症，實不可取，惟被告甲○○於原審、本院審理時均坦承犯行，犯後態度尚可，兼衡
    以被告甲○○參與犯罪之程度、情節尚輕，且動機僅係愚昧
    之朋友義氣，而被告戊○○年輕血氣方剛，於本案持凶器行
    兇，手段較為兇惡，犯罪情節重大，然考量乙○○等人對於
    在停車場外之第二波紛爭之挑起，其本身亦有相當之可歸責
    性及被告甲○○、戊○○等人犯罪時所受之刺激、其品性、
    生活狀況、智識程度、犯罪對告訴人所生之傷害非輕等一切
    情狀，因而分別量處甲○○有期徒刑6月、戊○○有期徒刑1
    年4月，及諭知被告甲○○易科罰金之折算標準；復敘明共
    犯李榮全、被告戊○○持以毆打告訴人之鋁棒一支，為共犯
    李榮全所有，雖未扣案，然並無證據證明業已滅失，應宣告
    沒收。經核其認事用法均無不合，其量刑亦稱妥適。
六、被告戊○○、檢察官均提起上訴。被告戊○○上訴主張其行
    為乃正當妨衛云云，尚難採信，已如前述。至於檢察官以：
    被告等人上揭二次之傷害行為，應論以數罪，非接續犯為由
    ，指摘原判決不當云云，然被告戊○○前於停車場內徒手毆
    打乙○○及於長興街63號前持鋁棒揮打乙○○之行為，應論
    以接續犯之理由，已如前述，因認檢察官上開所陳，亦難認
    有理由。因認被告戊○○、檢察官之上訴，均為無理由，應
    予駁回。惟衡酌被告甲○○、施智晨前未曾因故意犯罪而受
    有期徒刑以上刑之宣告，且犯後均深知悔悟，已與被害人各
    以新台幣30、50萬元達成和解，有本院被告前科紀錄表及和
    解書等件附卷足憑（本院卷第26至27、72至76頁），並經告
    訴人乙○○當庭表示願意原諒被告甲○○、告訴代理人當庭
    同意予被告戊○○緩刑之機會（本院卷第52頁、第62頁反面
    ），本院認被告甲○○、施智晨等人經此次科刑教訓後，當
    益知警惕，應無再犯之虞，因認其等所受宣告之刑，以暫不
    執行為適當，爰均併予宣告緩刑5年，以勵來茲，而啟自新
    。
據上論斷，應依刑事訴訟法第368條、刑法第74條第1項第1款規
定，判決如主文。
本案經檢察官李良忠到庭執行職務。
中    華    民    國    99    年    10    月    26    日
                  刑事第二庭審判長法  官 洪光燦
                                  法  官 李麗玲
                                  法  官 林恆吉
以上正本證明與原本無異。
不得上訴。
                                  書記官 陳盈璇
中    華    民    國    99    年    10    月    26    日
附錄論罪科刑法條
中華民國刑法第277條第1項
（普通傷害罪）
傷害人之身體或健康者，處3年以下有期徒刑、拘役或1千元以下
罰金。

司法院資訊處製作；財團法人民間司法改革基金會備份。
